臺灣雲林地方法院刑事判決　　　　　　　　　　　　　　九十年度易字第八號
　　公　訴　人　臺灣雲林地方法院檢察署檢察官
　　被　　　告　甲○○
右列被告因妨害名譽案件，經檢察官提起公訴（九十年度偵字第四二五九號），本院
判決如左：
    主  文
甲○○無罪。
    理  由
一、公訴意旨略以：甲○○係萬泰法拍代書事務所業務員，於民國九十年三月間為告
    訴人乙○○引領介紹法院拍賣之房屋多處，告訴人竟前往法院標購仲介之房屋，
    未給予被告居間報酬，被告多次索討，均不獲回應，被告竟基於妨害名譽及意圖
    散佈於眾之犯意，於九十年六月中旬，在告訴人位於雲林縣斗六市○○路一二四
    號一樓住處之一、二樓層間外牆上張貼電腦列印文字內容：「乙○○（放大為標
    題）你從北部來找房子，除了透過你的親友ＸＸ銀行總經理、ＸＸ料理店老板娘
    之外就是我；我辛苦的宣傳這間房子的廣告，不厭其煩的介紹你看南京路、武陵
    街、崙南路的法拍屋，並提供給你及范素琴法拍屋資訊，為的是賺錢求生存，得
    知你過河拆橋後，我曾向你的親友力爭並請予轉達我的損失。歷經一個月你並無
    誠意出面處理我們之間的問題；最後我鄭重立此公告，請你對自己當初的心態負
    一點責任。若有影響到你親友人格或面子請勿怪罪於我。你這一輩子最不敢面對
    的人0000000000」之海報四張，以此方式散佈及傳述上開足以毀損告
    訴人名譽之具體事實，致告訴人之社會人格評價遭受減損，因而認被告涉有刑法
    第三百十條第二項之散佈文字加重誹謗罪嫌。
二、犯罪事實應依證據認定之，無證據不得推定其犯罪事實，刑事訴訟法第一百五十
    四條定有明文。又告訴人之告訴，係以使被告受刑事訴追為目的，是其陳述是否
    與事實相符，仍應調查其他證據以資審認，最高法院五十二年台上字第一三００
    號判例要旨可資參照。
三、言論自由乃憲法第十一條明文保障之基本人權，人有陳述事實經過，及對事務抒
    發意見、情緒之自由。此基本人權，不僅為人性尊嚴之一環，大法官解釋第五０
    九號解釋理由亦認為，言論自由並具有「實現自我、溝通意見、追求真理、滿足
    人民知的權力，形成公意，促進各種合理的政治及社會活動之功能，乃維持民主
    多元社會正常發展不可或缺之機制，國家應給予最大限度之保障」。大法官蘇俊
    雄於該解釋提出協同意見書中更指出：「言論自由既攸關人性尊嚴此項憲法核心
    價值的實現，在多元社會的法秩序理解下，國家原則上理應盡量確保人民能在開
    放的規範環境中，發表言論，不得對其內容設置所謂正統的價值標準而加以監督
    。從而針對言論本身對人類社會所造成的好、壞、善、惡的評價，應儘量讓言論
    市場自行節制，【俾維持社會價值層出不窮的活力】；至如有濫用言論自由，侵
    害到他人之自由或國家社會安全法益而必須以公權力干預時，乃是對言論自由限
    制的立法考量問題，非謂此等言論自始不受憲法之保障」。
四、言論自由之內容與表達之方式，難免會與憲法保障之另項基本人權即名譽權發生
    衝突，此時，立法者雖有「優先權限」制定刑法第三百十條之誹謗罪來實現國家
    保護名譽權之義務，但對刑法第三百十條第三項前段之阻卻違法事由，即：「對
    於所誹謗之事，能證明其為真實者，不罰」，大法官解釋第五０九號解釋文則進
    一步闡釋其內涵，認為此乃指言論內容與事實相符者為不罰之條件，並非謂行為
    人必須自行證明其言論內容確屬真實，始能免於刑責。亦即，行為人雖不能證明
    言論內容為真實，但依其所提出證據資料，認為行為人有相當理由確信其為真實
    者，即不能以誹謗罪相繩。且基於被告無自證無罪之義務，追訴犯罪機關尚不得
    執上開構成要件，而免於舉證證明被告有誹謗之惡意。換言之，大法官解釋限縮
    誹謗罪對言論自由之傳統限制空間，大法官對言論自由與名譽權相權衡後，認名
    譽權之保護，重點應放在行為人必須有「實質的惡意」之誹謗故意。誠如大法官
    蘇俊雄於該號解釋之協同意見書中又指出：「所謂【能證明為真實】其證明強度
    不必至於客觀的真實，只要行為人並非故意捏造虛偽事實，或並非因重大的過失
    或輕率而致其所陳述與事實不符，皆應排除於第三一０條之處罰範圍外，認行為
    人不負相關刑責」。其更進一步提出：「最後，在對系爭規定做出合憲認定之後
    ，本席仍不辭贅言地要提醒相關機關（包括檢察官與法院等），其亦有責任在個
    案的法律適用中，貫徹憲法對言論自由高度保障之意旨。除了對於刑法第三一０
    條之解釋適用，應依前述解釋意旨嚴格認定誹謗罪之處罰範圍外，更須審慎衡量
    個案中是否具備第三一一條所提示之阻卻違法事由及其可能之超法規事由，俾於
    權益衡平之前提下，確保言論自由之最大活動空間」，均是闡釋上旨之佐證。
五、另外，大法官吳庚於上述解釋提出協同意見書中，亦認為：「陳述事實與發表意
    見不同，事實有能證明真實與否之問題，意見則為主觀之價值判斷，無所謂真實
    與否，在民主多元社會各種價值判斷皆應容許，不應有何者正確或何者錯誤而運
    用公權力加以鼓勵或禁制之現象，僅能經由言論之自由市場機制，使真理愈辯愈
    明而達去蕪存菁之效果」；「維護言論自由即所以促進政治民主及社會之健全發
    展，與個人名譽可能遭受之損失兩相衡量，顯然有較高之價值。惟事實之陳述與
    意見發表在概念上本屬流動，有時難期其涇渭分明，若意見係以某項事實為基礎
    或發言過程中夾論夾敘，將事實敘述與評論混為一談時，始應考慮事實之真偽問
    題。據此，刑法第三百十一條各款事由，既以善意發表言論為前提，乃指行為人
    言論【涉及事實之部分】，有本件解釋上開意旨之適用」。亦即，言論內容之意
    見與事實應予區分，言論涉及事實之陳述，始有刑法誹謗罪探究之餘地。此觀刑
    法第三百十條第一項誹謗罪之構成要件稱：「足以毀損他人名譽之事者」，即專
    指「事實」而言，若僅為意見之評價，則尚不與焉。由上可知，大法官雖未對立
    法者設置誹謗罪之規範宣告違憲，但其已明白告訴司法者，刑法誹謗罪之成立，
    必須予以限縮，尤其在行為人之主觀意思上，更應予推究，以避免對言論自由做
    出不當之干預。
六、又刑法第三百十一條之「以善意發表言論，而有左列情形之一者，不罰」，「一
    、因自衛、自辯或保護合法之利益者」。所謂「善意」，有認為只要針對公益有
    關之事項提出其主觀意見或評論，而非以損害他人名譽為唯一之目的者，即可推
    定行為人係出於善意。至於被指摘或被評論者而言，他人之指摘、傳述或評論，
    均令其感到不快或自認名譽受損，故極易認定行為人均非出於善意，因此，是否
    出於善意發表言論，應就具體事件而為客觀判斷，且應就利益權衡理論之原理，
    妥加以權衡審酌，切勿就被指摘或被評論者之立場，而為判斷（見林山田著「刑
    法各罪論」一九九六年十月初版再刷第六二二頁）。然必須於此再予闡明者，乃
    「善意」之範疇，是否應僅限縮於與公益有關事項之言論，法院經參諸大法官上
    述解釋之精神，認為並無必要限縮於公益事項，而應認為，行為人只要非以損害
    他人名譽為唯一目的，且其行為合於刑法第三百十一條第一款至第四款之事由者
    ，應即認為善意，而阻卻其誹謗罪之實質違法性。也就是說，立法者的意思，乃
    在明確訂立上述之事由，使司法者可以觀察行為人之客觀行為，即得對行為人之
    主觀意思做正確之判斷，避免司法者用法上之不當與困擾（見前書同頁）。另外
    ，所謂自衛、自辯或保護合法之利益，乃因發表言論得以保全自己之名譽或利益
    ，或為自己辯護而言。就保全自已名譽或合法利益而言，乃私人之事，尚與公益
    無涉，惟立法者仍有意使其免除於刑罰之範疇，由此，亦可明所謂善意，不能也
    不必受限於公益事項，應可確定。又所謂保護自己合法之利益，既曰合法，則應
    回到大法官上述解釋之意涵，亦即言論之內容，不能出於虛偽捏造，其理甚明。
七、另就事務本質相同者，應為相同處理之平等原則而言，最高法院四十八年台上字
    第一二三五號判決要旨認：「上訴人在報上刊登啟事，指告訴人竊盜騙款，此項
    竊盜騙款並非刑法第三百十條第三項但書所謂涉及私德而與公共利益無關之事項
    ，如果上訴人能證明為真實，依同條項前段規定即應不罰」。上述判決要旨雖係
    針對刑法第三百十條第三項但書所稱之「私德」、「公共利益」而為詮釋，惟辜
    不探討指稱他人「竊盜騙款」等涉及刑法罪章之文詞，是否可認為與公共利益有
    關，指述他人「竊盜騙款」等與犯罪罪名相類之言詞，與指述他人「欠錢不還、
    避不見面」等民事糾紛之言詞相較，信前者對該他人名譽權損害之危險，更為直
    接，且更為嚴重，然在均能證明為真實之情況下，最高法院既不認為前者應課予
    行為人刑罰，則後者，更應屏除於刑罰權之外。
八、本件公訴人認被告甲○○涉有誹謗犯行，無非以被告之自白、告訴人乙○○之告
    訴、及卷附之照片、海報放大影本等書證為其論據。被告於審理中固坦承起訴書
    所指之海報四張為其張貼，其中一張貼在告訴人斗六市○○路一二四號一樓住處
    大門口上方，其餘三張張貼在牆壁等情，惟堅詞否認有誹謗告訴人名譽之惡意，
    辯稱：我聯絡告訴人的親戚幫我轉達（給告訴人），但告訴人都沒有回應，所以
    我才以黏貼方式去傳達我的意思（給告訴人）；（海報文字內容是）要讓告訴人
    瞭解他從台北來人生地不熟，我們也確實有向他介紹房子，讓他得以標得法拍屋
    ，所以我希望他付給我居間服務之報酬費用，因為我有去找他妹妹范素美投訴告
    訴人這樣利用我是不對的，（海報內容）最後一段是提到這件事，我完全沒有警
    告的意味；「過河拆橋」是指他為了不讓我賺取服務費，所以自己跑去投標；我
    只是找不到告訴人本人，所以要讓他知道我的意思而已；「請你對你自己當初的
    心態負一點責任」是指當初告訴人急著找房子，且又要找便宜的，我們介紹他之
    後他雖然有來法院找資料，但是如果我們沒有介紹的話，他也不知道有法拍屋，
    我本人帶告訴人去看過約有四間房屋；本件我在法律上完全站的住腳，所以我不
    需要以觸犯法律的方式來向他要錢等語。又辯稱：我是因為請范素美幫我轉達，
    請告訴人打電話給我，但告訴人都不與我聯絡，所以我用寫的，貼在門口只是善
    意的告知，告知告訴人從北部來找房子，透過的人我都沒有指名道姓，何況告訴
    人外表忠厚老實，怎知他竟Ａ我的服務費；（為何寫過河拆橋）利用我給他的資
    訊，如果告訴人怕人家賺錢，就應該自己去法院找（法拍屋），不應該來找我們
    提供資訊，這是我對他的評價；（是否知道過河拆橋是負面評價）他是利用我之
    後就把我甩掉；告訴人的行動電話都不通，台北的電話通，是一個男子接的，我
    沒有跟他說這件事，因為是基本道德，我有找范素美，范素美說告訴人去旅行，
    找不到人；我沒有想到寄發告訴人存證信函，我只是用最快速有效的方法，我不
    知道范素美是否替我轉達，貼上去告訴人回來就會看到；告訴人說他人格受損，
    但是以這件事情發生，我不覺得他是那麼有聖潔的人，我覺得他這樣子是不很君
    子之人等語。
九、本院查：
（一）被告於警訊、偵查中雖均坦白上述海報為其所張貼，惟否認有誹謗犯行，應先
      敘明。而告訴人於本院庭訊中指訴被告張貼上述紙張之大小，即告訴人提出附
      於警訊卷中之海報，經法官勘驗上述海報發現，其長約有四十公分，寬有三十
      公分。其上第一排大字即為告訴人之名字，其餘內容亦相當醒目。又被告係在
      告訴人購置之上述公寓住宅正門口之上方、正門口旁冷氣孔鐵板上各張貼上述
      海報一張，正門口另一邊則貼有兩張等情，為告訴人指明在卷，並為被告所是
      認，復有現場照片在卷可以佐證。從而，以被告張貼上述海報之大小、方式、
      位置，可以判斷被告張貼該海報，目的除了在告知告訴人特定事情外（詳後述
      ），其亦有使該公寓住戶及其附近往來人士周知海報內容之意思，而有散佈海
      報內容於眾之意圖。至於海報之內容，係如檢察官起訴書所指。其中所謂「過
      河拆橋」，是屬評價後之意見，但依被告之所供，上述意見所依據之事實，乃
      告訴人利用被告所提供之勞務後，未給付相當之報酬即對其置之不理，核與該
      詞句所代表之傳統意義相符，且置於其前後段文字觀之，亦可明被告所欲表達
      之上述意旨。此外，並參海報內容所指述要求告訴人對自己心態負責等詞句綜
      合判斷，海報內容是敘述告訴人與被告間關於房屋居間仲介酬勞之糾紛，並告
      訴人無誠意出面解決糾紛之意思。純就不了解告訴人與被告間關係之大多數第
      三人而言，以被告張貼海報之方式及詞句觀之，該海報透露之訊息，簡單的說
      ，就是告訴人積欠被告金錢不還，並避不見面之事實，此對告訴人之經濟信用
      ，即廣義名譽權之一種，是有發生負面評價之危險，而足以損害告訴人之名譽
      或信用。被告身為代書事務所之業務員，對此自難諉稱不知情。
（二）九十年三月左右，告訴人因欲購買房屋，找上被告任職之事務所，要求提供房
      屋買賣資訊，被告亦提供相關「法拍屋」資訊給告訴人，其間，並曾帶領告訴
      人前往斗六市○○路、武陵街、崙南路等處「法拍屋」觀看，其後，告訴人並
      未給付被告任何費用，而自己至法院標購房屋等情，為被告供明在卷，並為告
      訴人陳明無誤，復有告訴人提出，由被告簽名之「客戶帶看回報表」一紙在卷
      可稽，其內載明被告帶領告訴人觀看上述「法拍屋」之旨無疑，另有被告提出
      之房屋仲介買賣廣告附卷可憑。從而，告訴人既然因有需求而找上代書事務所
      尋求居間仲介，並簽名於上述文件，被告亦已提供資訊及相關勞務而默示承諾
      ，告訴人與被告間，應已有民法第五百六十五條之居間契約關係，縱雙方並未
      立有合約書據，但對契約之成立有效，並無妨礙。告訴人堅稱其與被告間，或
      被告服務之事務所間並無合約，亦無口頭約定，而否認上述契約關係，並不可
      採。另依同法第五百六十六條第一項之規定：「如依情形，非受報酬即不為報
      告訂約機會或媒介者，視為允與報酬」。本件被告所服務之「法拍屋」、「代
      書」事務所，乃賴賺取不動產居間報酬維生，此乃通常之情形，亦即，沒有報
      酬，被告是不會提供報告訂約機會或媒介之勞務，告訴人對此不可能不知，而
      告訴人猶仍上該事務所並要求提供上述勞務，當認告訴人在受領上述勞務時，
      已承諾支付相當之報酬無誤。據此，本院斗六簡易庭亦因被告之請求本件居間
      報酬事件，以九十年六小字第一二五號民事小額判決，判決告訴人應給付被告
      新台幣（下同）二萬元及利息，有該判決書一份附卷可徵。告訴人並於本院審
      理中陳稱：（法院判決二萬元是否已還）九十一年一月八日就給被告了；（是
      否認為被告就她介紹你看房子這件事給與報酬是應該的）我不知道民法上訂契
      約這件事，法院判多少，我就給他多少，我的意思認為還是要給，只是多少要
      法院判決等語，亦可認告訴人知悉給付報酬之事實。是被告所供：有提到房屋
      仲介之價錢，告訴人是聽到一件多少錢以後才跑來法院自己標購房屋等語，亦
      顯真實。綜上可明，被告基於本件居間之契約關係，其自有請求告訴人給付報
      酬之合法權利，與受領上述金額之合法利益，甚為明確。
（三）而告訴人因於受領被告之勞務後，未給付被告分文，亦一直不理會被告，告訴
      人的妹妹范素美，亦告知告訴人被告找尋告訴人之意，並說明仲介費用要七萬
      元等情形，為告訴人陳明在卷，告訴人並於本院九十一年二月二十二日審理中
      表示：尚未搬進上址居住等語，可以認定被告當時確實是找不到告訴人商談索
      討居間報酬，告訴人亦未與被告聯繫。是被告所發表上述海報之內容，已可知
      絕非虛構捏造。再者，被告為促使告訴人出面還錢，而在告訴人所購買之上址
      房屋門口上方及其左近張貼上述海報，並留下聯絡電話，當亦可確定被告意在
      說明事實經過，催告告訴人清償債務。雖其內容不無舒發情緒之文句，但其意
      並非以誹謗告訴人之名譽信用為唯一目的，其另有保護自己合法利益，避免告
      訴人之置之不理，而破壞上述合法利益之主觀意思，無庸置疑。從而被告乃係
      基於善意而發表保護自己合法利益之上述海報，堪可認定。
十、本件被告之行為雖該當刑法第三百十條第二項加重誹謗罪之構成要件事實，但揆
    諸上述說明，被告之行為並無實質違法性，自當阻卻上述犯行之違法性。是因不
    能證明被告犯罪，自應為其無罪之諭知。
據上論斷，應依刑事訴訟法第三百零一條第一項，判決如主文。
中      華      民      國    九十一    年      三      月      八      日
                                        臺灣雲林地方法院刑事第一庭
                                            法  官  侯  廷  昌
右正本證明與原本無異。
如不服本判決，應於判決送達後十日內，向本院提出上訴狀。（須附繕本）
                                            書記官  蔡  金  保
中      華      民      國    九十一    年      三      月     十三     日
